【裁判字號】    96,勞訴,114
【裁判日期】    970523
【裁判案由】    返還借款等
【裁判全文】
臺灣臺北地方法院民事判決             96年度勞訴字第114號
原      告  捷泰精密工業股份有限公司
                        之3
法定代理人  丙○○
訴訟代理人  邱育彰律師
            邱雅文律師
複代理人    林明勳律師
            侯冠全律師
被      告  甲○○
訴訟代理人  曾月娟律師
            方文萱律師
複代理人    乙○○
上列當事人間返還借款等事件，本院於民國95年5 月5 日言詞辯
論終結，判決如下：
    主  文
原告之訴及假執行之聲請均駁回。
訴訟費用由原告負擔。
    事實及理由
一、原告起訴主張：被告原係伊的董事長兼總經理，嗣擔任伊香
    港子公司即香港傑泰精密工業有限公司（下稱香港傑泰公司
    ）之董事職務，並於民國83年間向香港傑泰公司借貸港幣20
    萬元，借貸方式乃係以香港傑泰公司開立原用於支付伊為香
    港傑泰公司代購材料貨款之面額港幣20萬元票據，由被告親
    筆簽署「高借」2 字證明向香港傑泰公司借貸周轉之意思後
    ，再由被告兌現支票領取金錢，以達到借貸之目的。惟被告
    迄今仍未返還該港幣20萬元之借款，期間香港傑泰公司曾透
    過伊向被告追討系爭借款，被告並於95年6 月間同意返還系
    爭借款，然嗣仍未返還，故香港傑泰公司於95年9 月30日將
    系爭債權讓與伊，俾利在台向被告追討事宜。伊業於同年10
    月5 日通知被告債權讓與及請求返還借款事宜。詎被告竟拒
    不返還系爭借貸款項。爰依民法消費借貸之法律關係，請求
    被告返還系爭借貸款項，並按港幣對新台幣兌換匯率1 ：4.
    2237計算，港幣20萬元折合新台幣為844,740 元，而聲明：
    被告應給付原告新台幣844,740 元，及自起訴狀繕本送達被
    告翌日起至清償日止，按年利率5 ％計算之利息，且陳明願
    提供現金或等值之華南商業銀行新莊分行無記名可轉讓定期
    存單供擔保，請准宣告假執行。
二、被告則辯稱：按當事人主張有利於己之事實，就其事實有舉
    證責任，民事訴訟法第277 條前段定有明文。本件原告既主
    張被告有借款迄未清償，自應就兩造間有消費借貸情事存在
    等情舉證以實其說。惟原告所提記載「高借」之香港恆生銀
    行帳簿、支票存根聯及債權讓與書等文件均屬外國之私文書
    ，原告迄未證明該等文書形式上真正，復無法證明其支票存
    根上簽名為被告所寫，及提出兩造間有消費借貸合意或已交
    付款項等證據，自不得向被告主張返還借款。況原告提出債
    權讓與書乃原告法定代理人丙○○以雙方代理之方式逕行簽
    署，核與公司法第223 條規定不符，縱該債權讓與書嗣經原
    告之董事會追認，其仍無法就香港傑泰公司之簽名確屬有權
    簽署、讓與真意確實存在等事加以證明，故該債權讓與書之
    重大缺失仍難治癒。退萬步言，縱原告主張兩造於83年間成
    立消費借貸之法律關係屬實，該法律關係成立地在香港，應
    適用香港法為準據法，依香港時效法規定，其時效經6 年已
    經消滅，其亦得援引時效抗辯，拒絕給付。並聲明：請求駁
    回原告之訴及假執行之聲請，並陳明如受不利判決，願供擔
    保請准宣告免為假執行。
三、查原告起訴主張被告與訴外人香港傑泰公司間存在消費借貸
    關係，訴外人香港傑泰公司已將系爭消費借貸債權讓與伊，
    乃依消費借貸之法律關係請求被告返還借貸款項，但為被告
    所否認，並以前揭情詞置辯，故本件之主要爭點厥為：(一)本
    件準據法為何？(二)被告與訴外人香港傑泰公司間是否存在消
    費借貸之法律關係及香港傑泰公司是否已交付該借貸款項予
    被告？茲分項析述如后。
四、本件依原告主張事實乃因法律行為而生債之關係，其準據法
    應依我國法：
  (一)按民事事件，涉及香港或澳門者，類推適用涉外民事法律適
    用法。涉外民事法律適用法未規定者，適用與民事法律關係
    最重大牽連關係地法律，香港澳門關係條例第38條定有明文
    。又按法律行為發生債之關係者，其成立要件及效力，依當
    事人意思定其應適用之法律。當事人意思不明時，同國籍者
    依其本國法，國籍不同者依行為地法，行為地不同者以發要
    約通知地為行為地，如相對人於承諾時不知其發要約通知地
    者，以要約人之住所地視為行為地。前項行為地，如兼跨二
    國以上或不屬於任何國家時，依履行地法；債權之讓與，對
    於第三人之效力，依原債權之成立及效力所適用之法律。涉
    外民事法律適用法第6 條第1 項、第2 項及第3 項及第7 條
    分別定有明文。本件原告主張其受讓訴外人香港傑泰公司對
    被告之債權，而依債權讓與及消費借貸之法律關係，向被告
    請求清償借款等語，既涉及香港公司而於我國就涉外法律關
    係發生訟爭，且依法庭地法即我國法就本件訟爭法律關係定
    性之結果，應認因法律行為發生債之關係而涉訟，依香港澳
    門關係條例第38條類推適用涉外民事法律適用法第6 條、第
    7 條規定，即應以「當事人之意思」為定其準據法之連繫因
    素，倘當事人意思不明時，則依序以「國籍」、「行為地」
    、「履行地」為其連繫因素定其準據法。
  (二)經查，依原告主張事實，系爭消費借貸契約之借用人即被告
    為本國人，惟貸與人為在香港依香港公司條例設立之公司，
    業據原告提出被告不爭執真正之香港傑泰公司註冊證書影本
    為證（見本院卷第81頁），兩造復不爭執香港傑泰公司與被
    告間並無合意定其應適用之法律，且系爭消費借貸關係之兩
    造當事人一為我國個人，一為在香港設立之外國法人，其國
    籍不同，依前揭說明，其成立要件及效力，自應適用行為地
    法。原告主張被告係於臺灣簽發發票人為香港傑泰公司之支
    票，而向香港傑泰公司以借用支票兌領金錢方式借貸現金等
    語，被告雖否認其有向原告借貸之事實，惟依原告主張上開
    事實，系爭消費借貸契約成立之行為地係在我國，依前揭涉
    外民事法律適用法第6 條之規定，本件自應適用中華民國法
    律甚明。被告雖復抗辯因上開支票的開票及兌現地皆在香港
    ，故行為地在香港，應適用香港法律云云，然原告係以被告
    與香港傑泰公司間成立之消費借貸法律關係為據，提起本件
    訴訟，故關於行為地之認定應以被告與香港傑泰公司為成立
    消費借貸契約所為要約、承諾等行為之地點為依據，核與被
    告究於何處開票及系爭支票係於何處兌現等節無涉，故
    本件仍應適用本國法為準據法，被告此部分抗辯並無可取。
五、原告依債權讓與及消費借貸之法律關係，請求被告返還借款
    ，並無理由：
  (一)按稱消費借貸者，謂當事人一方移轉金錢或其他代替物之所
    有權於他方，而約定他方以種類、品質、數量相同之物返還
    之契約，民法第474 條定有明文。又因消費借貸為一要物契
    約，倘欠缺該要物要件時，消費借貸契約則不成立，故單有
    消費借貸之合意尚不發生消費借貸契約之效力。另支票為無
    因證券，簽發支票之原因實有多端，非必因借貸關係始簽發
    ，故簽發支票交付他人提領尚不足以證明與他人訂立借貸契
    約，貸款與他人而成立借貸關係（最高法院86年台上字第20
    31號判決意旨參照）。而當事人主張有利於己之事實者，就
    其事實有舉證責任，民事訴訟法第277 條前段亦有明文，又
    民事訴訟如係由原告主張權利者，應先由原告負舉證之責，
    若原告不能舉證，以證實自己主張之事實為真實，則被告就
    其抗辯事實即令不能舉證，亦應駁回原告之請求（最高法院
    17 年 上字第917 號判例意旨可以參照）。本件原告既依債
    權讓與及消費借貸之法律關係請求被告返還借款，揆諸前揭
    說明，原告自應先就被告與訴外人香港傑泰公司間確已有借
    貸意思表示一致及金錢之交付等節負舉証之責任。
  (二)經查，原告就被告與訴外人香港傑泰公司間已成立消費借貸
    法律關係乙節，固提出載有「高借」字樣之支票存根聯為證
    （見本院卷第9 頁），惟依該支票存根聯記載「高借」2 字
    文義不明，不僅無從憑此認定所載「高」字即指被告，亦無
    法認為該「借」字即有借款之意，是縱該「高借」2 字確係
    被告書寫，亦無法自此記載認為被告與香港傑泰公司間就系
    爭支票票面所表彰之港幣20萬元已有成立消費借貸關係之意
    思表示合致。又按支票為有價證券、金錢證券及流通證券，
    如因消費借貸而交付，固生消費借貸之效力，然支票之簽發
    行為通常必伴隨交付行為，縱便系爭支票簽發後確實亦有交
    付行為，惟依原告提出香港恒生銀行存款日記帳關於系爭支
    票用途之記載為「應付料款─台灣」，有該存款日記帳在卷
    可參（見本院卷第10頁），與前開支票存根聯記載內容互核
    不符，則系爭支票之交付究係用於支付料款或如原告主張係
    基於民法借貸關係而生，即容有疑。況按以貨物或有價證券
    折算金錢而為借貸者，縱有反對之約定，仍應以該貨物或有
    價證券按照交付時交付地之市價所應有之價值，為其借貸金
    額，民法第481 條亦有明文。是以交付支票成立消費借貸關
    係者，應解為於支票兌現後，借用人始負有償還票面金額之
    義務，蓋有價證券雖具流通性，然其仍屬表彰一定之票據權
    利，而無法等同現金，如令借用人於所借用之票據兌現前即
    應負償還票面金額之義務，倘嗣後票據無法兌現，則借用人
    即生雙重之不利益，顯非公允，而依原告提出香港恒生銀行
    存款日記帳就系爭支票摘要雖記載「支票提款」等語，然該
    存款日記帳僅是訴外人香港傑泰公司內部製作文書，被告既
    否認該日記帳形式真正及系爭支票已經兌現等節，原告又未
    能提出其他證據以實其說，尚難憑此日記帳記載即認系爭支
    票已經兌現。原告雖另提出協議書1 份為證，主張被告確曾
    承認向香港傑泰公司借款港幣20萬元云云，惟依該協議書第
    5 點記載：「乙方甲○○同意支付香港幣貳拾萬元正到香港
    傑泰精密股份有限公司帳戶如附表..... 」等語，僅足認為
    被告願支付香港傑泰公司港幣20萬元，至支付之原因為何，
    則無從審認，參以前揭協議書從未經被告簽署，原告亦自承
    該協議書僅在協議階段，未經兩造簽署等情，亦難據此認為
    被告曾經承認與香港傑泰公司間消費借貸關係之事實。此外
    ，原告就其主張被告與香港傑泰公司間存在消費借貸之意思
    合致及交付金錢等事實既未能舉證以實其說，其依債權讓與
    及消費借貸之法律關係，請求被告應返還其消費借貸款，自
    非有理由。
六、綜上所述，原告主張訴外人香港傑泰公司與被告間有消費借
    貸關係存在之事實，已為被告所否認，原告既然本於債權讓
    與及消費借貸關係向被告請求返還消費借貸款，自應就香港
    傑泰公司與被告間確有消費借貸關係之事實舉證證明，然原
    告不能就其主張之事實為充分之舉證，自不得主張受讓香港
    傑泰公司之債權人地位，請求被告返還借款。從而，原告依
    據債權讓與及消費借貸之法律關係，請求被告返還新台幣
    844,7400元暨自起訴狀繕本送達被告之翌日起至清償日止，
    按年利率5 ％計算之利息，即無理由，應予駁回。又原告之
    訴既經駁回，其假執行之宣告亦失所依據，應併予駁回。
七、本件事證已臻明確，兩造其餘主張陳述及所提證據，經本院
    斟酌後，認與判決結果不生影響，均無庸一一詳予論述，附
    此敘明。
八、據上論結，本件原告之訴為無理由，依民事訴訟法第78條，
    判決如主文。
中    華    民    國    97    年    5     月    23    日
                    勞工法庭    法  官  管靜怡
以上正本係照原本作成。
如對本判決上訴，須於判決送達後20日內向本院提出上訴狀。
中    華    民    國    97    年    5     月    23    日
                                書記官  趙郁涵


司法院資訊處製作；財團法人民間司法改革基金會備份。
